臺灣基隆地方法院刑事裁定　　　　　　　100年度聲再字第7號
聲　請　人　劉美華
即受判決人
上列聲請人即受判決人因妨害自由等案件，對於本院合議庭中華
民國100 年4 月25日所為99年度簡上字第281 號第二審確定判決
，聲請再審，本院裁定如下：
    主  文
再審之聲請駁回。
    理  由
一、聲請意旨略以：伊因妨害自由等案件，經鈞院以99年度簡上
    字第281 號第二審判決駁回上訴而確定在案（以下稱原確定
    判決），然原確定判決認伊無正當理由進入告訴人家中，實
    屬速斷，對於下列事實未予審酌，亦未敘明捨棄不用之理由
    ：
  (一)依證人林文淵、鄭玉雲於偵查及審理程序中所為之證言可知
    ，伊每次前往林文淵及鄭玉雲位於基隆市○○區○○路42號
    9 樓住處（以下稱上址住處）之理由，無非係為送香筒、借
    錢、向鄭玉雲索討賣房子之獲利及胡說八道等，而伊為鄭玉
    雲、林文淵之親戚，雙方平日即有交往，伊因上開理由於99
    年7 月16日下午6 時許，前往林文淵與鄭玉雲之上址住處，
    縱無可取，亦不至達違法程度，足見伊非無正當理由進入林
    文淵及鄭玉雲之上址住處，亦無犯罪之故意。原確定判決內
    雖敘及不採伊送交香筒之抗辯理由，卻對於證據中業已存在
    之借款、房租2 萬多元繳不出來、向林文淵拿錢、向鄭玉雲
    要賣房子的錢、胡說八道等證據，捨棄而不採用，復未敘明
    捨棄之理由，應認有「重要證據漏未審酌」之違法。
  (二)林文淵與鄭玉雲為夫妻，對於日常生活互有代理權，因此當
    日鄭玉雲雖明確表明禁止伊到訪，但林文淵則未明確表示是
    否拒絕，致使伊誤認林文淵允許其進入，足認伊並無侵入住
    宅之故意。況鄭玉雲與伊素有訴訟糾紛，亦不能排除鄭玉雲
    有設詞誣陷的可能，且由證人林文淵之證詞，可知當日鄭玉
    雲與伊之拉扯行為，係為發洩長期不滿之情緒，而非出於防
    衛自己權利之意思，其防衛行為顯無必要且過當，故致自己
    受傷，自無刑法第23條第1 項之適用。
二、按不得上訴於第三審法院之案件，除前條規定外，其經第二
    審確定之有罪判決，如就足生影響於判決之重要證據漏未審
    酌者，亦得為受判決人之利益，聲請再審。刑事訴訟法第42
    1 條定有明文。是以，為受判決人之利益聲請再審，係以足
    生影響於判決之重要證據漏未審酌，認為有重大錯誤為要件
    ，自係指原確定判決所認定之構成犯罪事實，與罪名輕重，
    以及免訴或必予免刑、減刑有關之事實，有重大錯誤，一經
    再審，即應受無罪、免訴、免刑、減刑或輕於原判所認罪名
    之判決而言（最高法院39年度台特抗字第8 號裁定參酌），
    又參酌最高法院52年度台抗字第45號裁定見解：「得以足生
    影響於判決之重要證據漏未審酌為理由，為受判決人之利益
    聲請再審者，以經第二審有罪判決後不得上訴於第三審法院
    之案件為限。其因發見確實新證據，足認受有罪判決之人，
    應受無罪、免訴、免刑或輕於原判決所認罪名之判決，而為
    聲請再審之理由者，『亦』以該項新證據之本身形式上觀察
    ，毋須經調查程序，顯然可認為足以動搖原確定之判決者而
    言」。可見，刑事訴訟法第421 條所稱「就足生影響於判決
    之重要證據」漏未審酌者，應係指從該項漏未審酌之證據本
    身形式上觀察，毋須經調查程序，顯然可認為足以動搖原確
    定之判決，一經再審，即應受無罪、免訴、免刑、減刑或輕
    於原判所認罪名之判決而言。至最高法院24年度總會決議認
    「已提出之證據而被捨棄不採用，原判決並未敘明其理由者
    ，應認為『漏未審酌』」，依其文意，僅足說明漏未審酌之
    具體態樣，至於該未敘明理由之「證據」是否為「足生影響
    於判決之重要證據」，仍須進一步認定，非謂已提出之證據
    而被捨棄不採用，原判決並未敘明其理由者，即符合刑事訴
    訟法第421 條之要件，其理甚明。又上開刑事訴訟法第421
    條所指「漏未審酌」，係指第二審判決前已發現提出之證據
    ，未予審酌而言，如所提出之證據，原審判決因證據取捨，
    未予採信，尚難認為係對已提出之證據漏未審酌。且證據之
    取捨核屬事實審法院之權限，苟其認定之結果，不違反經驗
    法則、論理法則，自難指摘其違法。
三、經查：
  (一)聲請人所犯刑法第306 條無故侵入住宅罪及同法第284 條第
    1 項前段之過失傷害罪，係不得上訴第三審法院之案件無訛
    ，從而聲請人依據刑事訴訟法第421 條之規定聲請再審，且
    於收受原確定判決後之100 年5 月15日即20日內提出聲請，
    於程序上尚無違法，先予敘明。
  (二)聲請人以證人林文淵及鄭玉雲於偵查及審理時之證述內容，
    主張伊至上址住處之原因不外乎送交香筒、借錢、索取鄭玉
    雲售屋獲利及胡說八道等理由，惟經本院調取99年度簡上字
    第281 號案件全卷證暨所附臺灣基隆地方法院檢察署99年度
    偵字第4463號卷證核閱結果，聲請人始終執「為送交香筒予
    證人林文淵」為當日至上址住處之抗辯，其餘「借錢、索取
    出售五股房子的錢、胡說八道」等理由，核諸證人林文淵於
    審理時具結證稱：「（問：在本案之前被告是否常去你家裡
    ? ）有來過幾次，在這2 年間有來過3 、4 次吧，在本案發
    生之前的前一次來，大概是在本案發生前的3 、4 個月或4
    、5 個月前的事情，當時她是來借錢，本來我還不知道她是
    來借錢，後來她說她淡水租的房子房租2 萬多元繳不出來，
    而且欠了2 個月，當天我身上有9 千元就都給她了，並且跟
    她說如果還有需要我再去領給她，我印象中當時是禮拜天，
    我太太不在…」「（問：既然被告曾經到過你家3 、4 次，
    為何本案當天會不同意她進入你家? ）在本案之前被告來我
    家3 、4 次，當時我太太都不在，都在美國，我尊重被告是
    嫂嫂，所以我讓她進來，因為她來的時候都說要帶我去看醫
    生、我不知道她還有其他用意。」及證人鄭玉雲於審理時具
    結證稱：「那天下午6 時左右，…我先生就邊開門邊叫我，
    用台語說『阿嫂來了』，我就說不可以讓她進來，因為我當
    時想到的阿嫂就是被告，我知道她來的動機，她是要來要錢
    ，她知道我在賣五股的房子，我如果賣了房子就有錢，所以
    我就叫被告出去，她就不肯出去……開始胡說八道說她大我
    6 歲，她扶養我長大，還替我繳學費，並且說她有買房子給
    我……我不在臺灣的這2 個多月期間，劉美華與她的兒子來
    我家數次，每次都有不同的理由，一下子說她的房租繳不出
    來，需要錢，一下子又假好心說要帶林文淵去看醫生，或是
    說她兒子可以帶我的兒子去看環境。」足認證人林文淵及鄭
    玉雲於審理時所為上開證述內容，僅為解釋當日之所以拒絕
    聲請人進入上址住處之原因，及說明聲請人數次至上址住處
    造成之干擾，並非表示聲請人既曾持上開理由進入上址住處
    ，即有正當理由得再次進入。況按刑法第306 條，係緣於保
    障住處居住安寧，為貫徹人民居住自由，而對無故侵入者明
    定其處罰，所保護之法益乃個人居住場所有不受其他無權者
    侵入或滯留其內干擾破壞權利（臺灣高等法院91年度上易字
    第1246號判決意旨參照），是僅需無權者侵入或滯留個人居
    住場所內，即構成該罪。本案上址住處確為鄭玉雲所有，並
    由鄭玉雲及林文淵共同居住之事實，既為聲請人所不爭執，
    顯已符合刑法第306 條規定之保護客體，聲請人既已受所有
    人鄭玉雲退去之要求，無論聲請人基於何種理由前往上址住
    處，均應立即離去，聲請人未立即離去，並與證人鄭玉雲拉
    扯之行為，已然違反上開條文之規定，是聲請人所提之此部
    分證據，顯非屬足生影響於判決之重要證據，縱原判決未敘
    及此節，惟參照前揭說明，尚難認足以動搖原確定之判決，
    而使受判決人應受無罪、免訴、免刑、減刑或輕於原判所認
    罪名之判決，核與刑事訴訟法第421 條之「足以影響於判決
    之重要證據」未符。
  (三)又聲請人主張當日證人林文淵未明確表示拒絕聲請人進入上
    址住處，致使聲請人誤認林文淵許其進入云云，然參酌原確
    定判決理由欄二、(三)3.所載「綜上三人（即聲請人、證人林
    文淵、鄭玉雲）陳述可知：被告於抵達告訴人及證人林文淵
    上址住宅門口時，確曾經證人林文淵以告訴人不滿為由，勸
    阻其進入，即有不同意其進入之意思甚明。又被告未再徵求
    證人林文淵之同意，即進入告訴人及證人林文淵上址住處，
    隨即為自房間出來之告訴人嚴詞驅逐；易言之，告訴人與證
    人林文淵始終未曾同意或默許被告進入其上址住宅，並分別
    明確表示不同意其入內及驅逐之意思。乃被告執意進入告訴
    人與證人林文淵上址住處，自屬無故侵入他人住宅無疑。」
    是原確定判決就何以認定證人林文淵未曾同意聲請人進入上
    址住處，已詳加論列，其認事採證亦符合經驗法則，自難以
    此指摘原確定判決有重要證據漏未審酌之情。至聲請人主張
    因與證人鄭玉雲素有訟爭，不能排除其設詞誣陷之可能云云
    ，則未曾於原審中加以主張，自與刑事訴訟法第421 條之規
    定不符。
  (四)另聲請人過失致證人鄭玉雲受有傷害部分，參酌原確定判決
    理由二、(五)所載：「本案上開警員獲報後前往告訴人上址住
    處及告訴人就醫診治時間，均緊接於被告遭告訴人驅逐之後
    ，並無不合理而堪懷疑有矯情作偽之時間間隔，堪認告訴人
    指證其在拉扯推擠被告欲將其逐出門外之過程中，受有前揭
    診斷證明書所載傷害，確屬實情；而告訴人所受傷勢，亦與
    被告抗拒行為有相當因果關係。」又同判決理由二、(六)所載
    ：「本案被告已先無故侵入告訴人上址住宅，且經告訴人嚴
    詞要求退去，仍留滯其內，告訴人遂徒手拉扯推擠被告，欲
    將其逐出上址住宅門戶，而被告卻拉住客廳骨董櫃抗拒告訴
    人之驅逐行為，業如前揭認定；嗣告訴人將被告逐出門戶後
    ，隨即將大門關閉上鎖，並報警處理，此亦據證人林文淵及
    告訴人於本院審判程序證述一致；乃告訴人除將被告拉扯推
    擠出其上址住宅外，並無其他逾越必要限度之行為，是其上
    開對被告拉扯推擠之驅逐行為，顯係出於防衛其居住權及住
    宅安寧之意思所為之正當防衛行為，被告不僅有即時退去之
    義務，亦有不得抗拒離去之義務。而被告本應注意其無故侵
    入告訴人上址住宅，且受告訴人退去之要求，即應立刻離去
    ，既不得留滯其內，亦不得抗拒離去；且依當時情況，並無
    不能注意之情事，竟未履行其上開法律上義務及尊重告訴人
    居住權與正當防衛權利，猶手拉住告訴人上址住宅客廳內之
    骨董櫃，以抗拒告訴人將其拉扯推擠至門外，過程中不慎致
    告訴人受有肘、前臂及腕磨損或擦傷、肘挫傷等傷害，其就
    告訴人因此所受傷勢，自有應注意能注意而不注意之過失甚
    明。」足認原確定判決就聲請人是否有過失傷害鄭玉雲之行
    為，及鄭玉雲拉扯聲請人之行為是否屬正當防衛之各項證據
    ，均已詳細審酌並取捨判斷，且陳明不足為有利聲請人認定
    之原因，並無漏未審酌任一事證之情形，是核應無漏未審酌
    之實，即無影響對於被告前開犯行之認定。
  (五)綜上所述，原確定判決既無漏未審酌足生影響於判決之重要
    證據，且聲請人於聲請再審狀內所指原審漏未審酌事項，亦
    非足生影響於原確定判決之重要證據，是本院認本件再審之
    聲請為無理由，應予駁回。
四、據上論斷，應依刑事訴訟法第434條第1項，裁定如主文。
中    華    民    國    100   年    6     月    30    日
                  刑事第五庭審判長法  官  齊  潔
                                  法  官  王慧惠
                                  法  官  蔡和憲
上正本證明與原本無異
本件不得抗告。
中    華    民    國   100    年    6     月    30    日
                                  書記官  翁其良